---
title: '2016-10-08'
author: "Manvydas Sokolovas"
date: "10/8/2016"
output:
  beamer_presentation:
    keep_tex: yes
---

Reikiamos bibliotekos:
```{r}
library("quantmod")
library("forecast")
library("xts")
library("dplyr")
```

Duomenų ištraukimo funkcija:
```{r}
istraukimas <- function(salis,folderio_pav,failo_pav,indikatorius,versija){            
  setwd(folderio_pav)
  data=read.csv(failo_pav)
  
  data = data[data$S_ADJ=="Unadjusted data (i.e. neither seasonally adjusted nor calendar adjusted data)",]
  data = data[data$GEO == salis,]
  setwd('..')
  if(versija == 1){
    data = data[data$UNIT=="Index, 2010=100",]
    return(select(data,TIME,Value))
  }
  if(versija == 2){
    data = data[data$INDIC == indikatorius,]
    return(select(data,TIME,Value))
  }
  
  else{print("klaida del versiju pasirinkimo")}
}

```


Nuskaitomi OMX Vilnius duomenys:
```{r}
setwd("..")   
setwd("duomenys")  
omx=read.csv("omx.csv")
duom=select(omx,OMX.raw,OMXV.Value)
colnames(duom) <- c("Data", "Verte")

ts <- xts(duom$Verte, as.Date(duom$Data, "%m/%d/%Y"))
ts_m = apply.monthly(ts, mean)
ts_m2 = apply.monthly(ts, last)
colnames(ts_m2) <- c( "OMX")
colnames(ts_m) <- c("OMX")
```


Ilgalaikio vartojimo prekės:
```{r}
setwd("..")   
setwd("duomenys")  
salis="Lithuania"
indikatorius = NA                                                         # kol kas indikatoriaus nebus
folderio_pav="Turnover in industry - consumer durables"
failo_pav="sts_intv_m_1_Data.csv"
ilgalaikio_vartojimo_prekės=istraukimas(salis,folderio_pav,failo_pav,indikatorius,1)
colnames(ilgalaikio_vartojimo_prekes) <- c("Data", "ilg_vart_prek")
```


Apyvarta:
```{r}
setwd("..")   
setwd("duomenys")  
folderio_pav="Turnover and volume of sales in wholesale and retail trade - monthly data"
failo_pav="sts_trtu_m_1_Data.csv" 
apyvarta=istraukimas(salis,folderio_pav,failo_pav,indikatorius,1)                 #didmeninės ir mažmeninės prekybos apyvarta ir pardavimų apimtis 
colnames(apyvarta) <- c("Data", "Apyvarta")
```


Statybų pasitikėjimas:
```{r}
setwd("..")   
setwd("duomenys")  
indikatorius="Construction confidence indicator"
folderio_pav="Sentiment indicators - monthly data"
failo_pav="ei_bssi_m_r2_1_Data.csv"
statybu_pasitikejimas=istraukimas(salis,folderio_pav,failo_pav,indikatorius,2)
colnames(statybu_pasitikejimas) <- c("Data", "statyb_pasitik")
```


Paslaugų pasitikėjimas:
```{r}
setwd("..")   
setwd("duomenys")  
indikatorius="Services Confidence Indicator"
folderio_pav="Sentiment indicators - monthly data"
failo_pav="ei_bssi_m_r2_1_Data.csv"
paslaugu_pasitikejimas=istraukimas(salis,folderio_pav,failo_pav,indikatorius,2)
colnames(paslaugu_pasitikejimas) <- c("Data", "paslaugu_pasitik")
```


Vartotojų pasitikėjimas:
```{r}
setwd("..")   
setwd("duomenys")  
indikatorius="Consumer confidence indicator"
folderio_pav="Sentiment indicators - monthly data"
failo_pav="ei_bssi_m_r2_1_Data.csv"
vartotoju_pasitikejimas=istraukimas(salis,folderio_pav,failo_pav,indikatorius,2)
colnames(vartotoju_pasitikejimas) <- c("Data", "vartot_pasitik")
```


Mažmeninis pasitikėjimas:
```{r}
setwd("..")   
setwd("duomenys")  
indikatorius="Retail confidence indicator"
folderio_pav="Sentiment indicators - monthly data"
failo_pav="ei_bssi_m_r2_1_Data.csv"
mazmeninis_pasitikejimas=istraukimas(salis,folderio_pav,failo_pav,indikatorius,2) #mažmeninės prekybos pasitikėjimo rodiklis
colnames(mazmeninis_pasitikejimas) <- c("Data", "mazm_pasitik")
```


Pramonės pasitikėjimas:
```{r}
setwd("..")   
setwd("duomenys")  
indikatorius="Industrial confidence indicator"
folderio_pav="Sentiment indicators - monthly data"
failo_pav="ei_bssi_m_r2_1_Data.csv"
pramones_pasitikejimas=istraukimas(salis,folderio_pav,failo_pav,indikatorius,2)
colnames(pramones_pasitikejimas) <- c("Data", "pram_pasitik")
```


Verslo aktyvumas:
```{r}
setwd("..")   
setwd("duomenys")  
indikatorius="Business activity (sales) development over the past 3 months"
folderio_pav="Mazmenine prekyba"
failo_pav="ei_bsrt_m_r2_1_Data.csv"
verslo_aktyvumas=istraukimas(salis,folderio_pav,failo_pav,indikatorius,2)
colnames(verslo_aktyvumas) <- c("Data", "versl_aktyv")
```


Turimos akcijos:
```{r}
setwd("..")   
setwd("duomenys")  
indikatorius="Volume of stocks currently hold"
folderio_pav="Mazmenine prekyba"
failo_pav="ei_bsrt_m_r2_1_Data.csv"
turimos_akcijos=istraukimas(salis,folderio_pav,failo_pav,indikatorius,2)
colnames(turimos_akcijos) <- c("Data", "turimos_akc")
```


Užsakymų lūkesčiai:
```{r}
setwd("..")   
setwd("duomenys")  
indikatorius="Expectations of the number of orders placed with suppliers over the next 3 months"
folderio_pav="Mazmenine prekyba"
failo_pav="ei_bsrt_m_r2_1_Data.csv"
uzsakymu_lukesciai=istraukimas(salis,folderio_pav,failo_pav,indikatorius,2)
colnames(uzsakymu_lukesciai) <- c("Data", "uzsak_luk")
```


Darbo Lygio lūkesčiai:
```{r}
setwd("..")   
setwd("duomenys")  
indikatorius="Employment expectations over the next 3 months"
folderio_pav="Mazmenine prekyba"
failo_pav="ei_bsrt_m_r2_1_Data.csv"
darbo_lygio_lukesciai=istraukimas(salis,folderio_pav,failo_pav,indikatorius,2)
colnames(darbo_lygio_lukesciai) <- c("Data", "darb_lyg_luk")
```


Infliacija:
```{r}
setwd("..")   
setwd("duomenys")  
setwd("Infliacija")
data = read.csv("prc_hicp_mv12r_1_Data.csv")
data = data[data$GEO == salis,]
infliacija = data[,c(1,5)]
setwd('..')
colnames(infliacija) <- c("Data", "Infliacija")
```

S&P 500:
```{r}
setwd("..")   
setwd("duomenys/S&P 500")  
data = read.csv("YAHOO-INDEX_GSPC.csv")
SP500=select(data,Date,Adjusted.Close)

setwd('..')
colnames(SP500) <- c("Data", "SP500")
```

S&P 350 Europe:
```{r}
setwd("..")   
setwd("duomenys/S&P 350 Europe")  
data = read.csv("GOOG-NYSEARCA_IEV.csv")
SP350=select(data,Date,Close)

setwd('..')
colnames(SP350) <- c("Data", "SP350")


data=merge(SP350, SP500, by = "Data",all=T)
dataset=Reduce(function(x, y) merge(x, y, all=TRUE), list(apyvarta, darbo_lygio_lukesciai, infliacija, mazmeninis_pasitikejimas, paslaugu_pasitikejimas, pramones_pasitikejimas, statybu_pasitikejimas, turimos_akcijos, uzsakymu_lukesciai, vartotoju_pasitikejimas, verslo_aktyvumas, ilgalaikio_vartojimo_prekes ))
```


Sujungiami duomenys į vieną lentelę:
```{r}

data=full_join(SP350,SP500,by="Data")
data = data %>% arrange(-row_number())

dataset=Reduce(function(x, y) merge(x, y, all=TRUE), list(apyvarta, darbo_lygio_lukesciai, infliacija, mazmeninis_pasitikejimas, paslaugu_pasitikejimas, pramones_pasitikejimas, statybu_pasitikejimas, turimos_akcijos, uzsakymu_lukesciai, vartotoju_pasitikejimas, verslo_aktyvumas, ilgalaikio_vartojimo_prekes ))


Data=dataset[,1]
dataset=dataset[,-1]
n=length(dataset[,1])
datafin=cbind(data[1:n,c(2,3)], dataset)
OMX=data.frame(ts_m)
colnames(OMX)=c("OMX")
datafin=cbind( OMX,datafin)
rownames(datafin) <- NULL
data=cbind( Data,datafin)

```


# prasibandymai ir problemos

#(blogas)
mod=lm(monthly.omx~ilgalaikio_vartojimo_prekės+apyvarta+statybu_pasitikejimas+paslaugu_pasitikejimas+vartotoju_pasitikejimas+mazmeninis_pasitikejimas
     +pramones_pasitikejimas+verslo_aktyvumas+turimos_akcijos+uzsakymu_lukesciai+darbolygio_lukesciai+infliacija)

#auto arima?
fit <- auto.arima(monthly.omx, xreg=cbind(apyvarta[-c(length(apyvarta),length(apyvarta)-1),2]))
#tslm?
fit <- tslm(y ~ x) 
