---
title: '2016-10-08'
author: "Manvydas Sokolovas"
date: "10/8/2016"
output: beamer_presentation
---

Reikiamos bibliotekos:
```{r}
library("quantmod")
library("forecast")
library("xts")
```

Duomenų ištraukimo funkcijos:
```{r}
istraukimas <- function(salis,folderio_pav,failo_pav){
  setwd(folderio_pav)
  data=read.csv(failo_pav)
  data = data[data$S_ADJ=="Seasonally and calendar adjusted data",]
  data = data[data$UNIT=="Index, 2010=100",]
  data = data[data$GEO == salis,]
  setwd('..')
  return(data[,c(1,7)])
}

istraukimas2 <- function(salis,folderio_pav,failo_pav,indikatorius){
  setwd(folderio_pav)
  data=read.csv(failo_pav)
  data = data[data$S_ADJ=="Seasonally adjusted data, not calendar adjusted data",]
  data = data[data$GEO == salis,]
  data = data[data$INDIC == indikatorius,]
  setwd('..')
  return(data[,c(1,5)])
}

istraukimas3 <- function(salis,folderio_pav,failo_pav,indikatorius){
  setwd(folderio_pav)
  data=read.csv(failo_pav)
  data = data[data$S_ADJ=="Seasonally adjusted data, not calendar adjusted data",]
  data = data[data$GEO == salis,]
  data = data[data$INDIC == indikatorius,]
  setwd('..')
  return(data[,c(1,6)])
}
```


Nustatoma direktorija:
```{r}
getwd()
setwd("~/Documents/kursiniam_pauliaus/creative/clean data")     
```

Nuskaitomi OMX Vilnius duomenys:
```{r}
omx=read.csv("omx.csv")
duom=omx[,c(2,5)]
colnames(duom) <- c("Verte", "Data")

duom[,1]
class(duom)

ts <- xts(duom$Verte, as.Date(duom$Data, "%m/%d/%Y"))
ts_m = apply.monthly(ts, mean)
```


Ilgalaikio vartojimo prekės:
```{r}
salis="Lithuania"

folderio_pav="Turnover in industry - consumer durables"
failo_pav="sts_intv_m_1_Data.csv"
ilgalaikio_vartojimo_prekes=istraukimas(salis,folderio_pav,failo_pav)
colnames(ilgalaikio_vartojimo_prekes) <- c("Data", "ilg_vart_prek")
```


Apyvarta:
```{r}
folderio_pav="Turnover and volume of sales in wholesale and retail trade - monthly data"
failo_pav="sts_trtu_m_1_Data.csv" 
apyvarta=istraukimas(salis,folderio_pav,failo_pav)                              #didmeninės ir mažmeninės prekybos apyvarta ir pardavimų apimtis 
colnames(apyvarta) <- c("Data", "Apyvarta")
```


Statybų pasitikėjimas:
```{r}
indikatorius="Construction confidence indicator"
folderio_pav="Sentiment indicators - monthly data"
failo_pav="ei_bssi_m_r2_1_Data.csv"
statybu_pasitikejimas=istraukimas2(salis,folderio_pav,failo_pav,indikatorius)
colnames(statybu_pasitikejimas) <- c("Data", "statyb_pasitik")
```


Paslaugų pasitikėjimas:
```{r}
indikatorius="Services Confidence Indicator"
folderio_pav="Sentiment indicators - monthly data"
failo_pav="ei_bssi_m_r2_1_Data.csv"
paslaugu_pasitikejimas=istraukimas2(salis,folderio_pav,failo_pav,indikatorius)
colnames(paslaugu_pasitikejimas) <- c("Data", "paslaugu_pasitik")
```


Vartotojų pasitikėjimas:
```{r}
indikatorius="Consumer confidence indicator"
folderio_pav="Sentiment indicators - monthly data"
failo_pav="ei_bssi_m_r2_1_Data.csv"
vartotoju_pasitikejimas=istraukimas2(salis,folderio_pav,failo_pav,indikatorius)
colnames(vartotoju_pasitikejimas) <- c("Data", "vartot_pasitik")
```


Mažmeninis pasitikėjimas:
```{r}
indikatorius="Retail confidence indicator"
folderio_pav="Sentiment indicators - monthly data"
failo_pav="ei_bssi_m_r2_1_Data.csv"
mazmeninis_pasitikejimas=istraukimas2(salis,folderio_pav,failo_pav,indikatorius) #mažmeninės prekybos pasitikėjimo rodiklis
colnames(mazmeninis_pasitikejimas) <- c("Data", "mazm_pasitik")
```


Pramonės pasitikėjimas:
```{r}
indikatorius="Industrial confidence indicator"
folderio_pav="Sentiment indicators - monthly data"
failo_pav="ei_bssi_m_r2_1_Data.csv"
pramones_pasitikejimas=istraukimas2(salis,folderio_pav,failo_pav,indikatorius)
colnames(pramones_pasitikejimas) <- c("Data", "pram_pasitik")
```


Verslo aktyvumas:
```{r}
indikatorius="Business activity (sales) development over the past 3 months"
folderio_pav="Mazmenine prekyba"
failo_pav="ei_bsrt_m_r2_1_Data.csv"
verslo_aktyvumas=istraukimas3(salis,folderio_pav,failo_pav,indikatorius)
colnames(verslo_aktyvumas) <- c("Data", "versl_aktyv")
```


Turimos akcijos:
```{r}
indikatorius="Volume of stocks currently hold"
folderio_pav="Mazmenine prekyba"
failo_pav="ei_bsrt_m_r2_1_Data.csv"
turimos_akcijos=istraukimas3(salis,folderio_pav,failo_pav,indikatorius)
colnames(turimos_akcijos) <- c("Data", "turimos_akc")
```


Užsakymų lūkesčiai:
```{r}
indikatorius="Expectations of the number of orders placed with suppliers over the next 3 months"
folderio_pav="Mazmenine prekyba"
failo_pav="ei_bsrt_m_r2_1_Data.csv"
uzsakymu_lukesciai=istraukimas3(salis,folderio_pav,failo_pav,indikatorius)
colnames(uzsakymu_lukesciai) <- c("Data", "uzsak_luk")
```


Darbo Lygio lūkesčiai:
```{r}
indikatorius="Employment expectations over the next 3 months"
folderio_pav="Mazmenine prekyba"
failo_pav="ei_bsrt_m_r2_1_Data.csv"
darbo_lygio_lukesciai=istraukimas3(salis,folderio_pav,failo_pav,indikatorius)
colnames(darbo_lygio_lukesciai) <- c("Data", "darb_lyg_luk")
```


Infliacija:
```{r}
setwd("Infliacija")
data = read.csv("prc_hicp_mv12r_1_Data.csv")
data = data[data$GEO == salis,]
infliacija = data[,c(1,5)]
setwd('..')
colnames(infliacija) <- c("Data", "Infliacija")
```


Sujungiami duomenys į vieną lentelę:
```{r}
lentele <- cbind(ts_m, apyvarta[,2], darbo_lygio_lukesciai[,2], infliacija[,2], mazmeninis_pasitikejimas[,2], paslaugu_pasitikejimas[,2], pramones_pasitikejimas[,2], statybu_pasitikejimas[,2], turimos_akcijos[,2], uzsakymu_lukesciai[,2], vartotoju_pasitikejimas[,2], verslo_aktyvumas[,2] )

duomenys <- lentele[1:(dim(lentele)[1]-1),]
viskas <- cbind(duomenys,ilgalaikio_vartojimo_prekes[,2])

colnames(lentele) <- c("ts_m", "apyvarta", "darbo_lygio_lukesciai", "infliacija", "mazmeninis_pasitikejimas", "paslaugu_pasitikejimas", "pramones_pasitikejimas", "statybu_pasitikejimas", "turimos_akcijos", "uzsakymu_lukesciai", "vartotoju_pasitikejimas", "verslo_aktyvumas", "ilgalaikio_vartojimo_prekes" )
```

# prasibandymai ir problemos
class(monthly.omx)

monthly.omx["2011/"]

#(blogas)
mod=lm(monthly.omx~ilgalaikio_vartojimo_prekės+apyvarta+statybu_pasitikejimas+paslaugu_pasitikejimas+vartotoju_pasitikejimas+mazmeninis_pasitikejimas
     +pramones_pasitikejimas+verslo_aktyvumas+turimos_akcijos+uzsakymu_lukesciai+darbolygio_lukesciai+infliacija)

#auto arima?
fit <- auto.arima(monthly.omx, xreg=cbind(apyvarta[-c(length(apyvarta),length(apyvarta)-1),2]))
#tslm?
fit <- tslm(y ~ x) 
