---
title: '2016-10-08'
author: "Manvydas Sokolovas"
date: "10/8/2016"
output:
  beamer_presentation:
    keep_tex: yes
---

Reikiamos bibliotekos:
```{r}
library("quantmod")
library("forecast")
library("xts")
library("dplyr")
library("fpp")
library("dynlm")
```


```{r}
data=read.csv("rawdata.csv")

data[ data == ":" ] = NA
data=data[complete.cases(data),]
rownames(data)<-NULL


panel.hist <- function(x, ...)    #ši funkcija reikalinga grafikų lentelei išbrėžti (histogramos pateikimui)                        
{
  usr <- par("usr"); on.exit(par(usr))
  par(usr = c(usr[1:2], 0, 1.5) )
  h <- hist(x, plot = FALSE)
  breaks <- h$breaks; nB <- length(breaks)
  y <- h$counts; y <- y/max(y)
  rect(breaks[-nB], 0, breaks[-1], y, col = "cyan", ...)
}

panel.cor2 <- function(x, y, digits=2, cex.cor)
{
  usr <- par("usr"); on.exit(par(usr))
  par(usr = c(0, 1, 0, 1))
  r <- abs(cor(x, y))
  txt <- format(c(r, 0.123456789), digits=digits)[1]
  test <- cor.test(x,y)
  Signif <- ifelse(round(test$p.value,3)<0.001,"p<0.001",paste("p=",round(test$p.value,3)))  
  text(0.5, 0.25, paste("r=",txt))
  text(.5, .75, Signif)
}
panel.cor <- function(x, y, digits = 2, prefix = "", cex.cor,...)    #ši funkcija reikalinga grafikų lentelei
    #išbrėžti (koreliacijos koeficiento radimui)
{
  usr <- par("usr"); on.exit(par(usr))
  par(usr = c(0, 1, 0, 1))
  r <- abs(cor(x, y))
  txt <- format(c(r, 0.123456789), digits = digits)[1]
  txt <- paste0(prefix, txt)
  if(missing(cex.cor)) cex.cor <- 0.8/strwidth(txt)
  text(0.5, 0.5, txt, cex = 3)
}


data2=apply(data[,-1],2,as.numeric)
rownames(data2)=data[,1]
data2=data.frame(data2)
data2$nedarbas=data2$nedarbas/10
data2[,c("OMX","SP350","SP500")] = apply(data2[,c("OMX","SP350","SP500")],1,log)

diffeile = data.frame(sapply(data2,ndiffs))


data3=data.frame(diff(as.matrix(data2)))
data2[-nrow(data2),4:ncol(data2)]=data3[,4:ncol(data3)]
data2=data2[-nrow(data2),]
Box.test(data3$OMX,type="Ljung-Box")$p.value

apply(data2 , 2, function(i){Box.test(i,lag=20,type="Ljung-Box")$p.value < 0.05})

apply(data2 , 2, function(i){kpss.test(i)$p.value>0.05})
a=diff(data2[,c(4,5,6,7,8,9,11,12,14,16,17,18)])
data3=data2
data3[,c(4,5,6,7,8,9,11,12,14,16,17,18)]=apply(data2[,c(4,5,6,7,8,9,11,12,14,16,17,18)] , 2, diff)

apply(data3 , 2, function(i){kpss.test(i)$p.value>0.05})

mod3=dynlm(log(OMX)~log(SP350)+mp+vp+ta+ul+dll+mhope+shope+phope+vhope+pramhope+euribor+nedarbas+Infliacija+gkl,data=data3)

mod3=lm(OMX~SP350+mp+vp+ta+ul+dll+mhope+shope+phope+vhope+pramhope+euribor+nedarbas+Infliacija+gkl,data=data3)

mod3=lm(diff(log(OMX))~diff(log(SP350))+mp+vp+ta+ul+dll+mhope+shope+phope+vhope+pramhope+euribor+nedarbas+Infliacija+gkl,data=data2)


summary(mod3)
pairs(data3,upper.panel=panel.smooth,diag.panel=panel.hist, lower.panel=panel.cor2)         #su diferencijuotais duomenim
```


# prasibandymai ir problemos

#(blogas)
mod=lm(monthly.omx~ilgalaikio_vartojimo_prekės+apyvarta+statybu_pasitikejimas+paslaugu_pasitikejimas+vartotoju_pasitikejimas+mazmeninis_pasitikejimas
     +pramones_pasitikejimas+verslo_aktyvumas+turimos_akcijos+uzsakymu_lukesciai+darbolygio_lukesciai+infliacija)

#auto arima?
fit <- auto.arima(monthly.omx, xreg=cbind(apyvarta[-c(length(apyvarta),length(apyvarta)-1),2]))
#tslm?
fit <- tslm(y ~ x) 

```


# prasibandymai ir problemos

#(blogas)
mod=lm(monthly.omx~ilgalaikio_vartojimo_prekės+apyvarta+statybu_pasitikejimas+paslaugu_pasitikejimas+vartotoju_pasitikejimas+mazmeninis_pasitikejimas
     +pramones_pasitikejimas+verslo_aktyvumas+turimos_akcijos+uzsakymu_lukesciai+darbolygio_lukesciai+infliacija)

#auto arima?
fit <- auto.arima(monthly.omx, xreg=cbind(apyvarta[-c(length(apyvarta),length(apyvarta)-1),2]))
#tslm?
fit <- tslm(y ~ x) 
