---
title: '2016-10-08'
author: "Manvydas Sokolovas"
date: "10/8/2016"
output:
  beamer_presentation:
    keep_tex: yes
---

Reikiamos bibliotekos:
```{r}
#library("quantmod")
library("forecast")
#library("xts")
library("dplyr")
library("fpp")
#library("dynlm")
library("MASS")


```


```{r}
data=read.csv("rawdata.csv")

data[ data == ":" ] = NA
data=data[complete.cases(data),]
rownames(data)<-NULL


panel.hist <- function(x, ...)    #ši funkcija reikalinga grafikų lentelei išbrėžti (histogramos pateikimui)                        
{
  usr <- par("usr"); on.exit(par(usr))
  par(usr = c(usr[1:2], 0, 1.5) )
  h <- hist(x, plot = FALSE)
  breaks <- h$breaks; nB <- length(breaks)
  y <- h$counts; y <- y/max(y)
  rect(breaks[-nB], 0, breaks[-1], y, col = "cyan", ...)
}

panel.cor2 <- function(x, y, digits=2, cex.cor)
{
  usr <- par("usr"); on.exit(par(usr))
  par(usr = c(0, 1, 0, 1))
  r <- abs(cor(x, y))
  txt <- format(c(r, 0.123456789), digits=digits)[1]
  test <- cor.test(x,y)
  Signif <- ifelse(round(test$p.value,3)<0.001,"p<0.001",paste("p=",round(test$p.value,3)))  
  text(0.5, 0.25, paste("r=",txt))
  text(.5, .75, Signif)
}
panel.cor <- function(x, y, digits = 2, prefix = "", cex.cor,...)    #ši funkcija reikalinga grafikų lentelei
    #išbrėžti (koreliacijos koeficiento radimui)
{
  usr <- par("usr"); on.exit(par(usr))
  par(usr = c(0, 1, 0, 1))
  r <- abs(cor(x, y))
  txt <- format(c(r, 0.123456789), digits = digits)[1]
  txt <- paste0(prefix, txt)
  if(missing(cex.cor)) cex.cor <- 0.8/strwidth(txt)
  text(0.5, 0.5, txt, cex = 3)
}


data2=apply(data[,-1],2,as.numeric)
rownames(data2)=data[,1]
data2=data.frame(data2)
data2$nedarbas=data2$nedarbas/10

#gkl turi neigiamas reikšmes, negalime logaritmuot, palieku šią problema nors bandžiau spręst (praleisti)
#min_abs_gkl=data2$gkl + data2$gkl %>% min() %>% abs()    #kad galetume logaritmuot, pridedu maziausio skaiciaus moduli
#data2$gkl = data2$gkl + min_abs_gkl


data2[,c("OMX","SP350","SP500","kursas","kk","mp","ip")] = apply(data2[,c("OMX","SP350","SP500","kursas","kk","mp","ip")],2,log)    #logaritmuojama indeksai, akcijų kainos, kursas  


data5[,c("OMX","SP350","SP500","kursas")] = apply(data2[,c("OMX","SP350","SP500","kursas")],2,log)    #logaritmuojama akcijų kainos, kursas     
data5=data.frame(diff(as.matrix(data5)))  
#data2[ data2 == "-Inf" ] = NA          šis kodas susijęs su gkl logaritmavimu (praleisti)
#data3=data2[complete.cases(data2),]

data2$euribor=data2$euribor/12

data3=data.frame(diff(as.matrix(data2)))           



###########

data3[,c("OMX","SP350","SP500","kursas","kk","mp","ip")] = data3[,c("OMX","SP350","SP500","kursas","kk","mp","ip")] *100

data4=data3
data4[,c("OMX","SP350","SP500","kursas","kk","mp","gkl","ip")] = apply(data4[,c("OMX","SP350","SP500","kursas","kk","mp","gkl","ip")],2,function(i)i=(exp(i)-1)*100)              #įdomumo prasme atstatyti duomenys iš logaritmo  

#data4$gkl=data4$gkl - min_abs_gkl      #blogas kodas susijęs su gkl (praleisti)

diffeile = data.frame(sapply(data3,ndiffs))   #dėl įdomumo ar testas rekomenduoja dar diferencijuot
apply(data3 , 2, function(i){kpss.test(i)$p.value>0.05})   #stacionarumo testas praeitas, H0 - kad stacionarūs duomenys - gera ypatybė

data3$euribor=data3$euribor/12
data3$OMX=data3$OMX-data3$euribor
data3$SP350=data3$SP350-data3$euribor
data3$SP500=data3$SP500-data3$euribor

(exp(-0.036206)-1)*100            # pamąstymai apie logaritmo transformacija, matoma šioka tokia paklaida, sakant, 
                                  # jog kiek x procentų pakinta, x*beta procentų pakinta y.
log(100)*0.5
c=2.302585
a=(exp(2.302585)-1)*100
log(101)*0.5
d=2.30756
b=(exp(2.30756)-1)*100
(b-a)/a
exp(d/c)


T=pramhope*0.1+nedarbas*0.30+infliacija*0.30+gkl*0.30


# visi kintamieji: SP350+SP500+mp+vp+ta+ul+dll+mhope+shope+phope+vhope+pramhope+euribor+nedarbas+infliacija+gkl

hope=data3$pramhope+data3$mhope+data3$shope+data3$vhope+data3$pramhope        # tiesiog su pramhope geriau gaunasi...
lukesciai=data3$ul+data3$dll
makro= data3$nedarbas+data3$infliacija+data3$kursas
summary(lm(OMX~SP350+hope+lukesciai+makro,data=data3))
summary(lm(OMX~SP350+hope+nedarbas+infliacija+euribor+kursas,data=data3))

modhope=lm(hope~SP350+mp+vp+ta+ul+dll+euribor+nedarbas+infliacija+gkl,data=data3)
modhope.stepAIC <- stepAIC(modhope, direction=c("both"))
modhope =lm( hope ~ mp + vp + ul + euribor + infliacija,data=data3)
summary(modhope)

modfinal=lm(OMX~SP350+hope+infliacija,data=data3)  #euribor del koreliacijos itraukiu
modfinal2=lm(OMX~SP350,data=data3)
summary(modfinal)
summary(modfinal2)
AIC(modfinal)
AIC(modfinal2)
str(modfinal)

mod3=lm(OMX~SP350+mp+ta+ul+dll+mhope+shope+phope+vhope+pramhope+euribor+nedarbas+infliacija,data=data3)
model5.stepAIC <- stepAIC(mod5, direction=c("both"))
mod4=lm(formula = OMX ~ SP350 + ul + phope + pramhope + nedarbas + infliacija, data = data3)
summary(mod4)

mod_pramhope = lm(formula = pramhope ~ mp+ta+ul+dll+mhope+shope+phope+vhope+euribor+nedarbas+infliacija, data = data3)
pramhope.stepAIC <- stepAIC(mod_pramhope, direction=c("both"))
mod_pramhope= lm(pramhope ~ mp + ul + shope + euribor + infliacija,data=data3)
summary(mod_pramhope)

mod_infliacija = lm(formula = infliacija ~pramhope+ mp+ta+ul+dll+mhope+shope+phope+vhope+euribor+nedarbas, data = data3)
infliacija.stepAIC <- stepAIC(mod_infliacija, direction=c("both"))
mod_infliacija= lm(infliacija ~ pramhope + mhope + vhope + euribor + nedarbas,data=data3)
summary(mod_infliacija)

mod_nedarbas=lm(formula = nedarbas ~ mp+ta+ul+dll+mhope+shope+phope+vhope+euribor+pramhope+infliacija, data = data3)
nedarbas.stepAIC <- stepAIC(mod_nedarbas, direction=c("both"))
mod_nedarbas= lm(nedarbas ~ dll + shope + euribor + infliacija,data=data3)
summary(mod_nedarbas)

mod_mp=lm(formula = mp ~ nedarbas+ta+ul+dll+mhope+shope+phope+vhope+euribor+pramhope+infliacija, data = data3)
mp.stepAIC <- stepAIC(mod_mp, direction=c("both"))
mod_mp= lm(mp ~ dll + phope + vhope + euribor + pramhope + infliacija,data=data3)
summary(mod_mp)


modfinal=lm(OMX~SP350  + pramhope  + infliacija, data = data3)
summary(modfinal)

mod5=lm(OMX~SP350+mp+ta+ul+dll+mhope+shope+phope+vhope+pramhope+euribor+nedarbas+infliacija,data=data5)
model5.stepAIC <- stepAIC(mod5, direction=c("both"))
mod6=lm(formula = OMX ~ SP350 + pramhope  + infliacija, data = data5)
summary(mod6)

test=data3[,c("OMX","mhope","shope","phope","vhope","pramhope")]
pairs(test,upper.panel=panel.smooth,diag.panel=panel.hist, lower.panel=panel.cor2) 

test2=cbind(data3$OMX,hope)
pairs(test2,upper.panel=panel.smooth,diag.panel=panel.hist, lower.panel=panel.cor2)


pairs(data3,upper.panel=panel.smooth,diag.panel=panel.hist, lower.panel=panel.cor2)         #su diferencijuotais duomenim
```


# prasibandymai ir problemos

#(blogas)
mod=lm(monthly.omx~ilgalaikio_vartojimo_prekės+apyvarta+statybu_pasitikejimas+paslaugu_pasitikejimas+vartotoju_pasitikejimas+mazmeninis_pasitikejimas
     +pramones_pasitikejimas+verslo_aktyvumas+turimos_akcijos+uzsakymu_lukesciai+darbolygio_lukesciai+infliacija)

#auto arima?
fit <- auto.arima(monthly.omx, xreg=cbind(apyvarta[-c(length(apyvarta),length(apyvarta)-1),2]))
#tslm?
fit <- tslm(y ~ x) 

```


# prasibandymai ir problemos

#(blogas)
mod=lm(monthly.omx~ilgalaikio_vartojimo_prekės+apyvarta+statybu_pasitikejimas+paslaugu_pasitikejimas+vartotoju_pasitikejimas+mazmeninis_pasitikejimas
     +pramones_pasitikejimas+verslo_aktyvumas+turimos_akcijos+uzsakymu_lukesciai+darbolygio_lukesciai+infliacija)

#auto arima?
fit <- auto.arima(monthly.omx, xreg=cbind(apyvarta[-c(length(apyvarta),length(apyvarta)-1),2]))
#tslm?
fit <- tslm(y ~ x) 
