---
title: '2016-10-08'
author: "Manvydas Sokolovas"
date: "10/8/2016"
output:
  beamer_presentation:
    keep_tex: yes
---

Reikiamos bibliotekos:
```{r}
#library("quantmod")
library("forecast")
#library("xts")
library("dplyr")
library("fpp")
#library("dynlm")
library("MASS")
library("ggplot2")
library("labeling")

```

```{r}
data=read.csv("rawdata.csv")

data[ data == ":" ] = NA
data=data[complete.cases(data),]
rownames(data)<-NULL


panel.hist <- function(x, ...)    #ši funkcija reikalinga grafikų lentelei išbrėžti (histogramos pateikimui)                        
{
  usr <- par("usr"); on.exit(par(usr))
  par(usr = c(usr[1:2], 0, 1.5) )
  h <- hist(x, plot = FALSE)
  breaks <- h$breaks; nB <- length(breaks)
  y <- h$counts; y <- y/max(y)
  rect(breaks[-nB], 0, breaks[-1], y, col = "cyan", ...)
}

panel.cor2 <- function(x, y, digits=2, cex.cor)
{
  usr <- par("usr"); on.exit(par(usr))
  par(usr = c(0, 1, 0, 1))
  r <- abs(cor(x, y))
  txt <- format(c(r, 0.123456789), digits=digits)[1]
  test <- cor.test(x,y)
  Signif <- ifelse(round(test$p.value,3)<0.001,"p<0.001",paste("p=",round(test$p.value,3)))  
  text(0.5, 0.25, paste("r=",txt))
  text(.5, .75, Signif)
}
panel.cor <- function(x, y, digits = 2, prefix = "", cex.cor,...)    #ši funkcija reikalinga grafikų lentelei
    #išbrėžti (koreliacijos koeficiento radimui)
{
  usr <- par("usr"); on.exit(par(usr))
  par(usr = c(0, 1, 0, 1))
  r <- abs(cor(x, y))
  txt <- format(c(r, 0.123456789), digits = digits)[1]
  txt <- paste0(prefix, txt)
  if(missing(cex.cor)) cex.cor <- 0.8/strwidth(txt)
  text(0.5, 0.5, txt, cex = 3)
}


data2=apply(data[,-1],2,as.numeric)
rownames(data2)=data[,1]
data2=data.frame(data2)
data2$nedarbas=data2$nedarbas/10

#gkl turi neigiamas reikšmes, negalime logaritmuot, palieku šią problema nors bandžiau spręst (praleisti)
#min_abs_gkl=data2$gkl + data2$gkl %>% min() %>% abs()    #kad galetume logaritmuot, pridedu maziausio skaiciaus moduli
#data2$gkl = data2$gkl + min_abs_gkl
data5=data2

data5[,c("OMX","SP350","SP500")] = apply(data5[,c("OMX","SP350","SP500")],2,log)    #logaritmuojama akcijų kainos, kursas   
data5[,c("OMX","SP350","SP500")]=data5[,c("OMX","SP350","SP500")]*100

data2[,c("OMX","SP350","SP500","kursas","kk","mp","ip")] = apply(data2[,c("OMX","SP350","SP500","kursas","kk","mp","ip")],2,log)    #logaritmuojama indeksai, akcijų kainos, kursas  

data2[,c("OMX","SP350","SP500","kursas","kk","mp","ip")]=data2[,c("OMX","SP350","SP500","kursas","kk","mp","ip")]*100

  
euribor2=data5$euribor[-1]/12
data5=data.frame(diff(as.matrix(data5)))
data5$euribor=euribor2
#data2[ data2 == "-Inf" ] = NA          šis kodas susijęs su gkl logaritmavimu (praleisti)
#data3=data2[complete.cases(data2),]

data2$euribor=data2$euribor/12


data3=data.frame(diff(as.matrix(data2)))  
data3$gkl = data$gkl[-1]    #gamintoju kainu lygio nereik diferencijuot nes jau yra pokytis %

###########
