---
title: "rawdataistraukimas"
author: "Manvydas Sokolovas ir Paulius Kostickis"
date: "10/13/2016"
output:
  pdf_document:
    keep_tex: yes
    latex_engine: xelatex
---

Reikiamos bibliotekos:
```{r}
library("quantmod")
library("forecast")
library("xts")
library("dplyr")
```

Duomenų ištraukimo funkcija:
```{r}
istraukimas <- function(salis,folderio_pav,failo_pav){            
  setwd(folderio_pav)
  data=read.csv(failo_pav)
  
  data = data[data$S_ADJ=="Unadjusted data (i.e. neither seasonally adjusted nor calendar adjusted data)",]
  data = data[data$GEO == salis,]
  setwd('..')
  
  data = data[data$UNIT=="Index, 2010=100",]
  return(select(data,TIME,Value))
}

istraukimas2 <- function(salis,folderio_pav,failo_pav,indikatorius){            
  setwd(folderio_pav)
  data=read.csv(failo_pav)
  
  data = data[data$S_ADJ=="Unadjusted data (i.e. neither seasonally adjusted nor calendar adjusted data)",]
  data = data[data$GEO == salis,]
  setwd('..')
  

  data = data[data$INDIC == indikatorius,]
  return(select(data,TIME,Value))
}

istraukimas3 <- function(salis,folderio_pav,failo_pav){            
  setwd(folderio_pav)
  data=read.csv(failo_pav)
  
  data = data[data$S_ADJ=="Unadjusted data (i.e. neither seasonally adjusted nor calendar adjusted data)",]
  data = data[data$GEO == salis,]
  setwd('..')
  
  data = data[data$UNIT=="Percentage change over previous period",]
  return(select(data,TIME,Value))
}
```


Nuskaitomi OMX Vilnius duomenys:
```{r}
setwd("..")   
setwd("duomenys")  
omx=read.csv("omx.csv")
duom=select(omx,OMX.raw,OMXV.Value)
colnames(duom) <- c("Data", "Verte")

ts <- xts(duom$Verte, as.Date(duom$Data, "%m/%d/%Y"))
ts_m = apply.monthly(ts, last)
colnames(ts_m) <- c("OMX")
```


Kasyba ir karjerų eksploatacija:
```{r}
setwd("..")   
setwd("duomenys")  
salis="Lithuania"
folderio_pav="Turnover in industry - consumer durables"
failo_pav="sts_intv_m_1_Data.csv"
kasyba_karjerai=istraukimas(salis,folderio_pav,failo_pav)
colnames(kasyba_karjerai) <- c("Data", "kk")
```


Mažmeninė prekyba, išskyrus variklinių transporto priemonių ir motociklų prekybą(defliuotas):
```{r}
setwd("..")   
setwd("duomenys")  
folderio_pav="Turnover and volume of sales in wholesale and retail trade - monthly data"
failo_pav="sts_trtu_m_1_Data.csv" 
mazmenine_prekyba=istraukimas(salis,folderio_pav,failo_pav)   
colnames(mazmenine_prekyba) <- c("Data", "mp")
```


Statybų pasitikėjimas:
```{r}
setwd("..")   
setwd("duomenys")  
indikatorius="Construction confidence indicator"
folderio_pav="Sentiment indicators - monthly data"
failo_pav="ei_bssi_m_r2_1_Data.csv"
statybu_pasitikejimas=istraukimas2(salis,folderio_pav,failo_pav,indikatorius)
colnames(statybu_pasitikejimas) <- c("Data", "shope")
```


Paslaugų pasitikėjimas:
```{r}
setwd("..")   
setwd("duomenys")  
indikatorius="Services Confidence Indicator"
folderio_pav="Sentiment indicators - monthly data"
failo_pav="ei_bssi_m_r2_1_Data.csv"
paslaugu_pasitikejimas=istraukimas2(salis,folderio_pav,failo_pav,indikatorius)
colnames(paslaugu_pasitikejimas) <- c("Data", "phope")
```


Vartotojų pasitikėjimas:
```{r}
setwd("..")   
setwd("duomenys")  
indikatorius="Consumer confidence indicator"
folderio_pav="Sentiment indicators - monthly data"
failo_pav="ei_bssi_m_r2_1_Data.csv"
vartotoju_pasitikejimas=istraukimas2(salis,folderio_pav,failo_pav,indikatorius)
colnames(vartotoju_pasitikejimas) <- c("Data", "vhope")
```


Mažmeninis pasitikėjimas:
```{r}
setwd("..")   
setwd("duomenys")  
indikatorius="Retail confidence indicator"
folderio_pav="Sentiment indicators - monthly data"
failo_pav="ei_bssi_m_r2_1_Data.csv"
mazmeninis_pasitikejimas=istraukimas2(salis,folderio_pav,failo_pav,indikatorius) #mažmeninės prekybos pasitikėjimo rodiklis
colnames(mazmeninis_pasitikejimas) <- c("Data", "mhope")
```


Pramonės pasitikėjimas:
```{r}
setwd("..")   
setwd("duomenys")  
indikatorius="Industrial confidence indicator"
folderio_pav="Sentiment indicators - monthly data"
failo_pav="ei_bssi_m_r2_1_Data.csv"
pramones_pasitikejimas=istraukimas2(salis,folderio_pav,failo_pav,indikatorius)
colnames(pramones_pasitikejimas) <- c("Data", "pramhope")
```


Verslo plėtra per 3 mėnesius:
```{r}
setwd("..")   
setwd("duomenys")  
indikatorius="Business activity (sales) development over the past 3 months"
folderio_pav="lukseciai ir turimos akcijos ir verslo pletra"
failo_pav="ei_bsrt_m_r2_1_Data.csv"
verslo_aktyvumas=istraukimas2(salis,folderio_pav,failo_pav,indikatorius)
colnames(verslo_aktyvumas) <- c("Data", "vp")
```


Turimos akcijos:
```{r}
setwd("..")   
setwd("duomenys")  
indikatorius="Volume of stocks currently hold"
folderio_pav="lukseciai ir turimos akcijos ir verslo pletra"
failo_pav="ei_bsrt_m_r2_1_Data.csv"
turimos_akcijos=istraukimas2(salis,folderio_pav,failo_pav,indikatorius)
colnames(turimos_akcijos) <- c("Data", "ta")
```


Užsakymų lūkesčiai:
```{r}
setwd("..")   
setwd("duomenys")  
indikatorius="Expectations of the number of orders placed with suppliers over the next 3 months"
folderio_pav="lukseciai ir turimos akcijos ir verslo pletra"
failo_pav="ei_bsrt_m_r2_1_Data.csv"
uzsakymu_lukesciai=istraukimas2(salis,folderio_pav,failo_pav,indikatorius)
colnames(uzsakymu_lukesciai) <- c("Data", "ul")
```


Darbo Lygio lūkesčiai:
```{r}
setwd("..")   
setwd("duomenys")  
indikatorius="Employment expectations over the next 3 months"
folderio_pav="lukseciai ir turimos akcijos ir verslo pletra"
failo_pav="ei_bsrt_m_r2_1_Data.csv"
darbo_lygio_lukesciai=istraukimas2(salis,folderio_pav,failo_pav,indikatorius)
colnames(darbo_lygio_lukesciai) <- c("Data", "dll")
```

Nedarbas:
```{r}
setwd("..")   
setwd("duomenys/nedarbas")  
data = read.csv("ei_lmhu_m_1_Data.csv")
data = data[data$GEO == salis,]
nedarbas = select(data,TIME,Value)
colnames(nedarbas) <- c("Data", "nedarbas")
setwd("..") 
```

Infliacija:
```{r}
setwd("..")   
setwd("duomenys/infliacija")  
data = read.csv("prc_hicp_mv12r_1_Data.csv")
data = data[data$GEO == salis,]
infliacija = select(data,TIME,Value)
colnames(infliacija) <- c("Data", "Infliacija")
setwd("..") 
```

S&P 500:
```{r}
setwd("..")   
setwd("duomenys/S&P 500")  
data = read.csv("YAHOO-INDEX_GSPC.csv")
SP500=select(data,Date,Adjusted.Close)
colnames(SP500) <- c("Data", "SP500")
setwd("..") 
```

S&P 350 Europe:
```{r}
setwd("..")   
setwd("duomenys/S&P 350 Europe")  
data = read.csv("GOOG-NYSEARCA_IEV.csv")
SP350=select(data,Date,Close)
colnames(SP350) <- c("Data", "SP350")

```

Gamintojų kainų lygis:
```{r}
setwd("..")   
setwd("duomenys")  
folderio_pav="Domestic producer prices - total industry (excluding construction)"
failo_pav="sts_inppd_m_1_Data.csv"
gamintoju_kainos=istraukimas3(salis,folderio_pav,failo_pav)
colnames(gamintoju_kainos) <- c("Data", "gkl")

```

Euribor:
```{r}
setwd("..")   
setwd("duomenys")  
failo_pav="euribor.csv"
setwd("Euribor 3-month - Historical close, average of observations through period")  
euribor=read.csv(skip=4,failo_pav)
colnames(euribor)=c("Data","euribor")
euribor=euribor %>% arrange(-row_number())
euribor$Data=as.yearmon(euribor$Data, format = "%Y%b")
euribor$Data=format(euribor$Data, "%YM%m")
```

```{r}
setwd("..")   
setwd("duomenys")  
folderio_pav="Production in industry - monthly data"
failo_pav="sts_inpr_m_1_Data.csv"
industrine_produkcija=istraukimas(salis,folderio_pav,failo_pav)
colnames(industrine_produkcija) <- c("Data", "ip")

```

Sujungiami duomenys į vieną lentelę:
```{r}

data=full_join(SP350,SP500,by="Data")
data = data %>% arrange(-row_number())

dataset=Reduce(function(x, y) merge(x, y, all=TRUE), list(kasyba_karjerai, darbo_lygio_lukesciai,nedarbas, infliacija, mazmeninis_pasitikejimas, paslaugu_pasitikejimas, pramones_pasitikejimas, statybu_pasitikejimas, turimos_akcijos, uzsakymu_lukesciai, vartotoju_pasitikejimas, verslo_aktyvumas, mazmenine_prekyba,euribor[-length(euribor),],gamintoju_kainos,industrine_produkcija ))
Data=dataset$Data
dataset=dataset %>% select(-Data)
OMX=data.frame(ts_m)
n=nrow(OMX)
datafin=cbind(data[1:n,] %>% select(c(SP350,SP500)), dataset[1:n,])
datafin=cbind( OMX,datafin )
rownames(datafin) <- NULL
Data=Data %>% head(n)
rawdata=cbind( Data,datafin)

setwd("..")   
setwd("..")   
setwd("kodas ir ataskaitos")
write.csv(rawdata, file = "rawdata.csv",row.names=FALSE)
```