---
output: 
  pdf_document: 
    latex_engine: xelatex
---


```{r, message=FALSE, echo=FALSE}
library("quantmod")
library("forecast")
library("xts")
library("dplyr")
library("gridExtra")
library("dynlm")
library(ggplot2)
library(reshape2)
```

\begin{titlepage}

\centerline{\bf \large Vilniaus Universitetas}
\bigskip
\centerline{\large \textbf{Matematikos ir informatikos fakultetas}}

\vskip 120pt
\centerline{\bf \Large \textbf{Kursinis darbas}}
\vskip 50pt
\begin{center}
    {\bf \LARGE Lietuvos akcijų rinkos grąžos priklausomybė nuo makroekonominių duomenų}
\end{center}
\bigskip
\centerline{\Large \textbf{Manvydas Sokolovas ir Paulius Kostickis}}
\vskip 90pt
\vskip 120pt
\centerline{\large \textbf{VILNIUS 2016}}
%\newpage
\end{titlepage}

\textwidth 6.5in
\textheight 9.00in

\renewcommand{\contentsname}{Turinys}
\tableofcontents
\thispagestyle{empty}
\newpage


# Įvadas
Yra atlikti tyrimai Šri Lankos, Indijos rinkose, kurie įrodė, jog makroekonominiai rodikliai, tokie kaip nedarbas, infliacija, valiutos kursas, palūkanų dydis, turi įtakos tų rinkų akcijų grąžai. Rusijos rinkoje buvo atlikta tiesinė regresija, kuri neįrodė priklausomybės. Todėl mes nutarėme ištirti Lietuvos akcijų rinkos grąžos priklausomybę nuo makroekonominių duomenų.

Lietuvos akcijų rinka reprezentuos OMX Vilnius indeksas, kurį sudaro 32 lietuviškų įmonių akcijos. Bus skaičiuojama jo grąža ir bus analizuojama, kiek tą grąžą paaiškina mėnesiniai makroekonominiai duomenys tokie kaip... Remiantis „Arbitrage Pricing Theory” (APT) sukursime regresiją, kurią iš esmės sudaro „Capital Pricing Model” ir makroekonomiai duomenys.

Darbe susiduriama su mėnesinių duomenų trūkumu tokių kaip: BVP, gyventojų pajamos, pinigų paklausa. Taip pat Lietuvos akcijų rinka yra prastai likvidi, akcijų kainos statiškos. Nepaisant šių problemų, buvo rasta koreliacija tarp kai kurių makroekonominių duomenų ir OMX Vilnius indekso grąžų.

# Kintamieji
* S&P 350 Europe - tai indeksas sudarytas iš 350 didžiausių Europos imonių akcijų.
* S&P 500 - tai indeksas sudarytas iš 350 didžiausių Amerikos imonių akcijų.
* Euribor 3 mėnesių - palūkanų norma už kurią Europos bankai skolina pinigus vieni kitiems trijų mėnesių laikotarpiui.
* JAV dolerio ir Euro valiutos kursas.
* Nedarbas - darbingų nedirbančių žmonių skaičius 1000 žmonių.
* Pramonės gamintojų kainos  - matuoja vidutinę kainų raidą, visų produktų bei paslaugų iš pramonės sektoriaus ir parduotų vidinėje rinkoje. Procentinis pokytis nuo praeito mėnesio.
* Infliacija - 12 mėnesių infliacija.
* Industrinė produkcija - šis rodiklis matuoja produkcijos kiekį nuo gamybos, kasybos, elektros ir dujų pramonės. Atskaitiniai metai 2010 (2010m. = 100).
* Darbo lygio ir užsakymų lūkesčiai - santykis teigiamų ir neigiamų atsakymų.
* Pasitikėjimo indikatoriai - pramonės, mažmeninės prekybos, vartotojų, paslaugų, statybų. Tai yra teigiamų ir neigiamų atsakymų santykis.
* Mažmeninė prekyba, išskyrus variklinių transporto priemonių ir motociklų prekybą. Baziniai metai 2010 (2010m = 100)

\newpage

# Duomenų transformacijos
Duomenys naudojami nuo 2002 metų, nes tuomet litas buvo susietas su euru.

OMX Vilnius indeksas transformuojamas į mėnesinius procentinius pokyčius: jei OMX indekso mėnesinė kaina nuo laiko (mėnesio)  t žymėsime X(t), tai r(t) = (log(X(t)) – log(X(t-1)) ) * 100 %, r(t) tada yra indekso mėnesinis pokytis procentais.
Taip pat yra transformuojami S&P500, S&P350 indeksų kainos ir makro rodikliai, tokie kaip JAV dolerio-euro keitimo kursas, kasybos ir karjerų eksploatacijos indeksas, mažmeninės prekybos indeksas, kad gautumėme mėnesinius pokyčius procentais.

\newpage

# Duomenų vizualizacija
```{r, message=FALSE, echo=FALSE}
data=read.csv("rawdata.csv")



data[ data == ":" ] = NA
data=data[complete.cases(data),]
rownames(data)<-NULL
```

```{r, message=FALSE, echo=FALSE}
panel.hist <- function(x, ...)    #ši funkcija reikalinga grafikų lentelei išbrėžti (histogramos pateikimui)                        
{
  usr <- par("usr"); on.exit(par(usr))
  par(usr = c(usr[1:2], 0, 1.5) )
  h <- hist(x, plot = FALSE)
  breaks <- h$breaks; nB <- length(breaks)
  y <- h$counts; y <- y/max(y)
  rect(breaks[-nB], 0, breaks[-1], y, col = "cyan", ...)
}

panel.cor2 <- function(x, y, digits=2, cex.cor)
{
  usr <- par("usr"); on.exit(par(usr))
  par(usr = c(0, 1, 0, 1))
  r <- abs(cor(x, y))
  txt <- format(c(r, 0.123456789), digits=digits)[1]
  test <- cor.test(x,y)
  Signif <- ifelse(round(test$p.value,3)<0.001,"p<0.001",paste("p=",round(test$p.value,3)))  
  text(0.5, 0.25, paste("r=",txt))
  text(.5, .75, Signif)
}
panel.cor <- function(x, y, digits = 2, prefix = "", cex.cor,...)    #ši funkcija reikalinga grafikų lentelei
    #išbrėžti (koreliacijos koeficiento radimui)
{
  usr <- par("usr"); on.exit(par(usr))
  par(usr = c(0, 1, 0, 1))
  r <- abs(cor(x, y))
  txt <- format(c(r, 0.123456789), digits = digits)[1]
  txt <- paste0(prefix, txt)
  if(missing(cex.cor)) cex.cor <- 0.8/strwidth(txt)
  text(0.5, 0.5, txt, cex = 3)
}
```


```{r, message=FALSE, echo=FALSE}
data2=apply(data[,-1],2,as.numeric)
rownames(data2)=data[,1]
data2=data.frame(data2)
data2$nedarbas=data2$nedarbas/10

data2[,c("OMX","SP350","SP500","kursas","kk","mp","ip")] = apply(data2[,c("OMX","SP350","SP500","kursas","kk","mp","ip")],2,log)    #logaritmuojama indeksai, akcijų kainos, kursas  

data2[,c("OMX","SP350","SP500","kursas","kk","mp","ip")]=data2[,c("OMX","SP350","SP500","kursas","kk","mp","ip")]*100

data2$euribor=data2$euribor/12

data3=data.frame(diff(as.matrix(data2)))  
data3$gkl = data$gkl[-1]    #gamintoju kainu lygio nereik diferencijuot nes jau yra pokytis %
data3$infliacija = data$infliacija[-1] 
```


```{r, message=FALSE, echo=FALSE}
Data = rownames(data3)
Data=as.yearmon(Data, "%YM%m")

data3=cbind.data.frame(Data, data3)
```

```{r, message=FALSE, echo=FALSE}
dd = melt(data3[,c("OMX","SP350","SP500","Data")], id=c("Data"))
```

<br>

### Akcijų indeksų mėnesiniai procentiniai pokyčiai:
```{r, message=FALSE, echo=FALSE}
par(mfrow=c(2,1))

ggplot(dd) + geom_line(aes(x=Data, y=value, colour=variable)) +
  scale_colour_manual(values=c(1:4))+ylab("% pokytis")


pairs(data3[,c("OMX","SP350","SP500")],upper.panel=panel.smooth,diag.panel=panel.hist, lower.panel=panel.cor2)

```

* Komentarai

\newpage

```{r}
pairs(data3[,c("OMX","shope","phope")],upper.panel=panel.smooth,diag.panel=panel.hist, lower.panel=panel.cor2)

```



```{r}
dd = melt(data3[,c("OMX","infliacija","Data")], id=c("Data"))
ggplot(dd) + geom_line(aes(x=Data, y=value, colour=variable)) +
  scale_colour_manual(values=c(1:3))+ylab("% pokytis")+ggtitle("Akcijų indeksų mėnesiniai procentiniai pokyčiai")
```

```{r}
dd = melt(data3[,c("OMX","nedarbas","Data")], id=c("Data"))
ggplot(dd) + geom_line(aes(x=Data, y=value, colour=variable)) +
  scale_colour_manual(values=c(1:3))+ylab("% pokytis")+ggtitle("Akcijų indeksų mėnesiniai procentiniai pokyčiai")
```

```{r}
dd = melt(data3[,c("OMX","infliacija", "nedarbas", "Data")], id=c("Data"))
ggplot(dd) + geom_line(aes(x=Data, y=value, colour=variable)) +
  scale_colour_manual(values=c(1:4))+ylab("% pokytis")+ggtitle("Akcijų indeksų mėnesiniai procentiniai pokyčiai")
```


# Išvados
lore ipsum 

# Literatūra
lore ipsum

